臺灣高等法院刑事判決
109年度上易字第1715號
上  訴  人  臺灣宜蘭地方檢察署檢察官張學翰
被      告  簡國棟



上列上訴人因被告違反毒品危害防制條例案件，不服臺灣宜蘭地
方法院109年度易字第344號，中華民國109年8月6日第一審判決
（起訴案號：臺灣宜蘭地方檢察署109年度撤緩毒偵字第1、2號
），提起上訴，本院判決如下：
    主  文
原判決撤銷。
本件公訴不受理。
    理  由
一、公訴意旨略以：被告甲○○基於施用第二級毒品之犯意，分別
    於：㈠民國107年8月15日某時，在其宜蘭縣○○鄉○○路00巷00
    號住處，以將甲基安非他命置入玻璃球吸食器燒烤吸食煙霧
    之方式，施用甲基安非他命一次。㈡107年8月25日下午某時
    ，在上址住處，以將甲基安非他命置入玻璃球燒烤吸食煙霧
    之方式，施用甲基安非他命一次。因認被告上開2次行為，
    均涉犯毒品危害防制條例（下稱毒品條例）第10條第2項之
    施用第二級毒品罪嫌。
二、按起訴之程序違背規定者，應諭知不受理之判決，並得不經
    言詞辯論為之，刑事訴訟法第303條第1款、第307條分別定
    有明文，且依同法第364條規定，於第二審之審判準用之。
    又此所稱之起訴程序違背規定，係指檢察官提起公訴之訴訟
    行為於程序上有違法律之規定而言。而提起公訴之訴訟行為
    是否於程序上有違法律規定，原則上固以起訴時所存在之事
    項及法律規定為判斷，惟檢察官起訴後始發生之情事變更事
    由，致法院不能為實體審理者，亦屬「起訴之程序違背規定
    」（最高法院109年度台上字第3826號判決意旨參照）。
三、原審經詳細調查後，認被告犯罪事證均明確，各依毒品條例
    第10條第2項之施用第二級毒品罪論處有期徒刑5月（2罪，
    均得易科），並定應執行有期徒刑8月（得易科），固非無
    見。惟查：
　㈠被告行為後，毒品危害防制條例第20條、第23條、第24條業
    於109年1月15日修正公布，並增訂第35之1條，除第24條外
    ，已於同年7月15日施行。毒品危害防制條例第20條第3項、
    第23條第2項分別修正為「依前項規定為觀察、勒戒或強制
    戒治執行完畢釋放後，『3年後』再犯第10條之罪者，適用前2
    項之規定」、「觀察、勒戒或強制戒治執行完畢釋放後，『3
    年內』再犯第10條之罪者，檢察官或少年法院（地方法院少
    年法庭）應依法追訴或裁定交付審理」。另增訂之同條例第
    35條之1第2款規定「審判中之案件，由法院或少年法院（地
    方法院少年法庭）依修正後規定處理；依修正後規定應為不
    起訴處分或不付審理之裁定者，法院或少年法院（地方法院
    少年法庭）應為免刑之判決或不付審理之裁定」，即法院就
    審判中之施用毒品案件，應依上述修正後規定處理。本案係
    於109年6月29日即上開規定修正施行前繫屬於第一審法院，
    依前揭說明，本案應適用修正施行後之規定處理。
　㈡按上開修正後之毒品條例第20條第3項規定，犯第10條之罪於
    觀察、勒戒或強制戒治執行完畢釋放後，3年後再犯第10條
    之罪者，適用本條前2項之規定。上開所謂「3年後再犯」，
    只要本次再犯（不論修正施行前、後）距最近1次觀察、勒
    戒或強制戒治執行完畢釋放，已逾3年者，即該當之，不因
    其間有無犯第10條之罪經起訴、判刑或執行而受影響（最高
    法院109年度台上大字第3826號刑事大法庭裁定意旨參照）
    。查被告前因施用毒品案件，經臺灣宜蘭地方法院以97年度
    毒聲字第57號裁定送觀察、勒戒後，因認有繼續施用毒品之
    傾向，再經同法院以97年度毒聲字第121號裁定令入戒治處
    所施以強制戒治，嗣於98年3月20日停止戒治處分釋放出所
    ，所餘戒治期間付保護管束，於98年8月3日期滿，並經臺灣
    宜蘭地方檢察署檢察官以98年度戒毒偵字第13號處分不起訴
    確定；而被告其後雖有再因施用毒品案件，多次經法院判處
    罪刑確定及執行完畢之紀錄，但迄今均無再受觀察、勒戒或
    強制戒治之情形，有被告前案紀錄表在卷可查。檢察官起訴
    被告施用第二級毒品之時間分別為「107年8月15日某時」、
    「107年8月25日下午某時」，距被告最近一次強制戒治執行
    完畢釋放，已逾3年，依上開最高法院刑事大法庭裁定意旨
    ，本件即屬毒品條例第20條第3項規定之「3年後再犯」，不
    因被告於其間曾先後多次因犯施用毒品罪，經起訴、判刑或
    執行而受影響，即檢察官應依毒品條例第20條第1項規定，
    聲請法院裁定令被告入勒戒處所觀察、勒戒。
　㈢按毒品條例本次修正，對於施用毒品者既強調「治療勝於處
    罰」、「醫療先於司法」之刑事政策，強化觀察、勒戒或強
    制戒治處分、命附條件緩起訴處遇措施與監禁刑罰間之交替
    運用，使之相互輔助補充，剛柔並濟，力助施用毒品者重生
    。尤以新修正之毒品條例第24條之命附條件緩起訴處遇，係
    考慮施用毒品者之成癮性、施用動機或生活環境各有不同，
    修正前之本條僅列附命完成戒癮治療一途之處遇模式，對於
    例如偶然出於好奇施用，但家庭生活環境正常並無毒癮之施
    用者，若不分個案情節、無論有無醫療必要，一律施以戒癮
    治療，此種處遇模式顯然過於僵化而缺乏彈性，故除以往之
    「觀察、勒戒或強制戒治」及「附命完成戒癮治療緩起訴」
    雙軌制處遇外，更賦與檢察官得依個案情形，以刑事訴訟法
    第253條之2第1項第4至6款或第8款規定，給予施用毒品者義
    務勞務、繳納處分金、心理輔導、法治教育或其他預防再犯
    措施為附條件之緩起訴處分，俾使其能經由多元化之緩起訴
    處遇，有效並適當戒除毒癮而澈底擺脫毒品危害。又機構外
    之命附條件緩起訴處遇相較於機構內之觀察、勒戒及強制戒
    治而言，前者乃結合醫師、觀護人、社工心理諮商等不同領
    域之專業人員參與之治療措施，目的除在戒除施用毒品者身
    癮、心癮外，並使其能經由於機構外之社會參與及接觸，重
    新塑造生活紀律，改變病態行為，以達治療「病患性犯人」
    之效果；相較於後者於勒戒處所、戒治處所內之觀察、勒戒
    或強制戒治而言，仍不失為監禁治療，且其管理人員均為監
    所矯正人員，各處所之資源多寡、專業人才比例又不盡相同
    ，未能跳脫「收容」功能大於「戒治」之刑罰樣貌。縱為屢
    犯施用毒品罪之成癮慣犯，倘其本次再犯後已自行赴醫療機
    構為戒癮或替代治療，並顯具成效，無論此次距最近1次觀
    察、勒戒或強制戒治執行完畢釋放是否已逾3年，於新修正
    毒品條例第24條尚未施行前，檢察官仍非不得視其個案情形
    為「附命完成戒癮治療緩起訴處分」，無庸逕向法院聲請觀
    察、勒戒甚而追訴處罰之必要，俾節省有用資源，準此，多
    方面之機構外處遇顯然優於機構內處遇。是在毒品未除罪化
    前，目前之刑事政策，應先落實「除刑不除罪」之各項政策
    ，以司法監督施用毒品者機構外之社區戒癮治療為主，機構
    內之戒癮治療為輔，只有不願參與社區治療或治療無效者，
    始以監禁為最後手段。法院於解釋、適用本次毒品條例上開
    修正條文時，允宜遵循醫療專業及刑事政策，保障施用毒品
    者為病患性犯人之健康權，兼顧保護社會安全及恪遵正當法
    律程序，確保法治國公平法院之具體實現。又本於權力分立
    原則，法院對檢察官職權行使，應予以尊重，雖非謂不得為
    適度之司法審查，惟對於施用毒品者本次所犯如距最近1次
    觀察、勒戒或強制戒治執行完畢釋放後，已逾3年者，檢察
    官既得本於立法者所賦與之職權裁量是否聲請法院裁定觀察
    、勒戒或為命附條件（現行法僅能附命完成戒癮治療）緩起
    訴處分之多元化處遇，即聲請法院裁定機構內之觀察、勒戒
    並非檢察官所得採取之唯一途徑，法院自不能僭越檢察官之
    職權，逕對施用毒品者裁定應予觀察、勒戒或強制戒治。雖
    修正後之毒品條例第35條之1第2款規定：「審判中之案件，
    由法院或少年法院（地方法院少年法庭）依修正後規定處理
    ；依修正後規定應為不起訴處分或不付審理之裁定者，法院
    或少年法院（地方法院少年法庭）應為免刑之判決或不付審
    理之裁定。」另該條款之立法說明亦謂：「若該等案件於修
    正施行前已繫屬於法院或少年法院（地方法院少年法庭）者
    ，『為求程序之經濟，法院或少年法院（地方法院少年法庭
    ）應依修正施行後之規定處理，即應依職權為觀察、勒戒或
    強制戒治之裁定』」等語，似欲透過立法說明由法院依職權
    裁定觀察、勒戒或強制戒治，以替代第20條第1項、第2項所
    定應由檢察官提出觀察、勒戒或強制戒治之聲請，惟若檢察
    官之「起訴之程序違背規定」，法院當不能「為求程序之經
    濟」便宜行事，而應嚴守程序上之正義，尊重檢察官之裁量
    權，並保障施用毒品者能獲得妥適並完善治療或其他有利戒
    毒途徑處遇之機會（最高法院109年度台上字第3826號判決
    意旨參照）。
　㈣依前開說明，本件於本次毒品條例修正施行後，即應由檢察
    官重啟處遇程序，不得對被告追訴處罰，檢察官前所為之起
    訴，因上開法律規定與實務見解改變之情事變更事由，致其
    程序違背規定，法院應依刑事訴訟法第303條第1款規定諭知
    不受理判決，原審未及適用而諭知被告有罪之實體判決，於
    法自有未合。
四、檢察官上訴指摘原判決論罪處刑不當，認本件被告2次施用
    第二級毒品犯行，距最近1次因施用毒品經觀察、勒戒或強
    制戒治執行完畢釋放後，已逾3年，應重令被告觀察、勒戒
    ，為有理由；其雖未併就程序問題指摘原判決不當，但本件
    起訴程序既屬違背規定，原判決未諭知不受理判決，即無可
    維持，應由本院將原判決撤銷，改諭知不受理判決，並不經
    言詞辯論為之。
據上論斷，應依刑事訴訟法第369條第1項前段、第364條、第303
條第1款、第307條，判決如主文。
本案經檢察官劉惟宗提起公訴，檢察官張學翰提起上訴。
中　　華　　民　　國　　110 　年　　1 　　月　　15　　日
                  刑事第十三庭  審判長法  官  王國棟
                                      法  官  呂煜仁
                                      法  官　曹馨方
以上正本證明與原本無異。
不得上訴。
                                      書記官　游秀珠
中　　華　　民　　國　　110 　年　　1 　　月　　15　　日